【裁判字號】    98,重上更(一),50
【裁判日期】    990526
【裁判案由】    拆屋還地
【裁判全文】
臺灣高等法院臺中分院民事判決      98年度重上更(一)字第50號
上  訴  人
兼追加原告  甲○○
訴訟代理人  吳光中律師
被 上 訴人
兼追加被告  巳○○
            申○即羅元鐏之承.
            寅○○（同上）
            午○○（同上）
            子○○（同上）
            辛○○（同上）
            庚○○（同上）
            己○○（同上）
追 加 被告  壬○○○
            丙○○○
            丁○○○
            酉○○
            癸○○○
            戊○○○
            乙○○○
            丑○○
            卯○○
            未○○
            辰○○
上列當事人間拆屋還地事件，上訴人對於中華民國96年10月12日
臺灣彰化地方法院95年度訴字第516號第一審判決提起上訴，並
於本院提起追加之訴，經最高法院第一次發回更審，本院於民國
99年5月12日言詞辯論終結，玆判決如下：
    主  文
原判決關於駁回上訴人後開第二、三項之訴部分及訴訟費用之裁
判廢棄。
被上訴人巳○○應將坐落彰化縣秀水鄉○○段一０一０地號土地
上，如附圖二所示編號Ｂ－Ｃ、Ｃ－Ｄ、Ｄ－Ｅ、Ｅ－Ｆ、Ｆ－
Ｇ線段之圍牆拆除，並應與追加被告申○、寅○○、子○○、午
○○、辛○○、庚○○、己○○、壬○○○、丙○○○、丁○○
○、酉○○、癸○○○、戊○○○、乙○○○、丑○○、卯○○
、未○○、辰○○將如附圖一所示編號Ｉ部分面積280平方公尺
之鐵皮工廠、Ｊ部分面積96平方公尺之平房建物拆除，暨將上開
土地返還上訴人及其餘土地共有人。
被上訴人申○、寅○○、子○○、午○○、辛○○、庚○○、己
○○應與追加被告巳○○、壬○○○、丙○○○、丁○○○、酉
○○、癸○○○、戊○○○、乙○○○、丑○○、卯○○、未○
○、辰○○將坐落彰化縣秀水鄉○○段一０一０地號土地上，如
附圖一所示編號Ｋ部分面積119平方公尺之平房建物、Ｌ部分面
積135平方公尺之平房建物、Ｌ１部分面積3平方公尺之小水塔拆
除，並將上開土地及附圖一所示編號Ｈ部分面積60平方公尺之空
地、Ｍ部分面積349平方公尺之空地、Ｎ部分面積1平方公尺之空
地、Ｏ部分面積42平方公尺之空地返還上訴人及其餘土地共有人
。
上訴人其餘追加之訴駁回。
第一審訴訟費用（確定部分除外）由被上訴人負擔；第二審（含
追加之訴）及發回前第三審訴訟費用（確定部分除外）由被上訴
人及追加被告負擔。
    事實及理由
壹、程序方面：
一、上訴人於原審係以巳○○、羅元鐏（已歿）為被告，請求巳
    ○○拆除坐落彰化縣秀水鄉○○段1010地號土地（下稱系爭
    土地）上如附圖一所示編號Ｉ、Ｊ建物及如附圖二所示編號
    Ｂ－Ｃ、Ｃ－Ｄ、Ｄ－Ｅ、Ｅ－Ｆ、Ｆ－Ｇ線段之圍牆（下
    稱Ｂ－Ｇ線段圍牆）；羅元鐏拆除如附圖一所示編號Ｋ、Ｌ
    、Ｌ１地上物。嗣於本院前審以系爭土地係對造先人羅阿福
    （已歿）自日據時期即已占用，且上開建物未經登記，處分
    權由羅阿福之全體繼承人共同繼承，而追加壬○○○、丙○
    ○○、丁○○○、酉○○、癸○○○、羅陳春（已歿）、戊
    ○○○、乙○○○、丑○○、卯○○為被告，並變更聲明請
    求其全體拆除地上物返還土地（見本院前審卷(二)80至83、88
    頁）。惟羅陳春已於民國（下同）95年5月12日死亡，其全
    體繼承人為戊○○○、乙○○○、丑○○、卯○○、辰○○
    、未○○，有繼承系統表可稽（見本審卷40頁），上訴人乃
    於本審撤回對羅陳春之訴，追加辰○○、未○○為被告，並
    變更聲明（見本審卷34、35頁）。上訴人上開訴之變更及追
    加，依民事訴訟法第四百四十六條第一項、第二百五十五條
    第一項第五款規定，毋需對造同意即可為之。
二、羅元鐏於99年2月10日死亡，其繼承人為申○、寅○○、子
    ○○、午○○、辛○○、庚○○、己○○等7人（下合稱申
    ○等7人），有繼承系統表及戶籍謄本在卷可證（見本審卷
    100至119頁），復經上訴人聲明由申○等7人承受訴訟在案
    （見本審卷98、99頁），核與民事訴訟法第一百六十八條、
    第一百七十五條第二項規定相符，應予准許。
三、壬○○○、丙○○○、丁○○○、癸○○○、戊○○○、乙
    ○○○、丑○○、卯○○、巳○○、未○○、辰○○、子○
    ○、午○○、辛○○、庚○○、己○○經合法通知，未於言
    詞辯論期日到場，核無民事訴訟法第三百八十六條所列各款
    情形，爰依上訴人之聲請，由其一造辯論而為判決。
貳、實體方面：
一、上訴人主張：系爭土地原為其父林鑾與訴外人林浩仁共有，
    現為伊與其他共有人共有，訴外人羅阿福（已歿）及其繼承
    人無正當權源，於該土地上興建或增建如附圖一所示編號Ｉ
    、Ｊ、Ｋ、Ｌ建物、Ｌ１水塔及附圖二所示編號Ｂ－Ｇ線段
    圍牆，並占有如附圖一所示編號Ｈ、Ｍ、Ｎ、Ｏ之空地，被
    上訴人及追加被告為羅阿福之全體繼承人，共同繼承上開地
    上物之處分權等情，爰本於所有權，求為判決：(一)被上訴人
    巳○○應與追加被告申○等7人、壬○○○、丙○○○、丁
    ○○○、酉○○、癸○○○、戊○○○、乙○○○、丑○○
    、卯○○、未○○、辰○○將系爭土地上，如附圖一所示編
    號Ｉ部分面積280平方公尺之鐵皮工廠、Ｊ部分面積96平方
    公尺之平房建物，及如附圖二所示編號Ｂ－Ｇ線段圍牆拆除
    ，並將上開土地返還上訴人及其餘土地共有人。(二)被上訴人
    申○等7人應與追加被告巳○○、壬○○○、丙○○○、丁
    ○○○、酉○○、癸○○○、戊○○○、乙○○○、丑○○
    、卯○○、未○○、辰○○將系爭土地上，如附圖一所示編
    號Ｋ部分面積119平方公尺之平房建物、Ｌ部分面積135平方
    公尺之平房建物、Ｌ１部分面積3平方公尺之小水塔拆除，
    並將上開土地及附圖一所示編號Ｈ部分面積60平方公尺之空
    地、Ｍ部分面積349平方公尺之空地、Ｎ部分面積1平方公尺
    之空地、Ｏ部分面積42平方公尺之空地返還上訴人及其餘土
    地共有人（上訴人另請求魏宜一、魏隨得、魏玉葉、魏隨仁
    、魏隨樹、魏隨豐、魏玉珍、陳慶明、陳慶惠、許文鐘、許
    琍庭、許允順拆除地上物並返還土地部分，業經本院前審判
    決准許確定，茲不予論述）。
二、被上訴人巳○○、申○等7人（羅元鐏之承受訴訟人）則以
    ：系爭土地於日據時期為彰化郡秀水庄安東字孩兒安百九番
    地，其上門牌號碼彰化縣秀水鄉○○街479巷12號房屋（下
    稱系爭12號房屋）為先人羅阿福所建，如附圖一所示編號Ｉ
    、Ｊ、Ｋ、Ｌ、Ｌ１地上物皆為羅阿福所建，羅阿福係林姓
    地主招來開墾之佃農，訂有三七五租約，自日據時期已於系
    爭土地上設籍，並繳納地價稅多年，其等為羅阿福之繼承人
    ，係基於租賃關係合法占有系爭土地。其等已在系爭土地上
    居住75年，若拆屋還地將無家可歸，對造（或其先人）曾表
    示讓其等居住等語，資為抗辯。
    追加被告酉○○則以：系爭12號房屋、如附圖一所示編號Ｉ
    、Ｊ、Ｋ、Ｌ、Ｌ１地上物為羅阿福建造。如附圖二所示編
    號Ｂ－Ｇ線段圍牆係被上訴人巳○○所蓋。如附圖一所示Ｌ
    部分建物，40年前羅元鐘（羅阿福之子，已歿）已賣給訴外
    人許三合，許三合於66年間再賣給劉坤墜（為被上訴人寅○
    ○之夫），上訴人請求羅元鐘之繼承人等拆屋還地無理由。
    其等歷代居住系爭土地上已逾60年，係合理占用，應依民法
    第七百六十九條、第七百七十條、第七百七十一條規定，補
    償地上物損失等語，資為抗辯。
    追加被告壬○○○、丙○○○、丁○○○、癸○○○、戊○
    ○○、乙○○○、丑○○、卯○○、未○○、辰○○經合法
    通知，未於準備程序及言詞辯論期日到場，亦未提出書狀作
    何聲明或陳述。
三、查，系爭土地為上訴人與訴外人共有，系爭土地之地上物坐
    落位置、面積如附圖一、二所示；羅元鐏（已歿）、巳○○
    均設籍在系爭12號房屋，巳○○及羅元鐏之承受訴訟人申○
    、寅○○、午○○現居住於系爭12號房屋等事實，有土地登
    記第二類謄本、戶籍謄本、歷次送達證書等件附卷為憑（見
    原審卷(一)10至13頁、本院前審卷(一)115頁、本審卷101頁），
    且經原審95年8月31日會同兩造及彰化縣地政事務所人員現
    場勘驗測量、本院前審97年1月3日現場勘驗，有勘驗測量筆
    錄及複丈成果圖在卷可稽（見原審卷(一)37、38、40、183頁
    ，本院前審卷(一)78、79頁），並為兩造所不爭，自堪信為真
    實。
四、上訴人主張羅元鐏、巳○○均設籍在系爭12號房屋，占有使
    用系爭土地，巳○○及羅元鐏之承受訴訟人申○、寅○○、
    午○○現仍居住於系爭12號房屋，系爭土地自日據時期即為
    對造先人羅阿福占用，如附圖一所示編號Ｉ、Ｊ、Ｋ、Ｌ、
    Ｌ１地上物係羅阿福建造等事實，為被上訴人及追加被告酉
    ○○所不爭（見本院前審卷(一)132頁、(二)4頁、本審卷31、14
    3 頁），其餘追加被告已於相當時期受合法之通知，而於言
    詞辯論期日不到場，亦未提出準備書狀爭執，依民事訴訟法
    第二百八十條第三項準用同條第一項規定，視同自認。被上
    訴人及追加被告亦不爭執系爭土地為上訴人與訴外人共有，
    惟以前詞為辯，否認係無權占有。按當事人主張有利於己之
    事實者，就其事實有舉證之責任，民事訴訟法第二百七十七
    條定有明文。以無權占有為原因，請求返還土地者，占有人
    對土地所有權存在之事實無爭執，而僅以非無權占有為抗辯
    者，土地所有權人對其土地被無權占有之事實無舉證責任，
    占有人自應就其取得占有係有正當權源之事實證明之（最高
    法院85年度台上字第1120號判決參照）。經查：
  (一)被上訴人所辯系爭土地於日據時期為彰化郡秀水庄安東字孩
    兒安百九番地，當時由上訴人之父林鑾與訴外人林浩仁共有
    ，被上訴人及追加被告之先人羅阿福於日據時期大正9年（
    即民國9年）即設籍於系爭土地上之系爭12號建物，並繳納
    地價稅等事實，雖據被上訴人提出戶籍謄本、土地登記簿謄
    本、秀水鄉公所通知、彰化縣安東農地重劃區重劃後土地清
    冊、彰化縣安東農地重劃區土地所有權人原所有土地與新分
    配土地對照清冊、地價稅繳納通知書、地價稅繳款書、彰化
    縣稅捐稽徵處代收移送法院滯納案件稅款收據等件為證（見
    原審卷(一)51至89頁），惟戶籍登記僅係行政上之管理，持有
    繳納稅捐之憑證原因不一，尚難以設籍在系爭土地上建物或
    持有繳納稅捐之憑證，遽然推論係有權占有系爭土地。且被
    上訴人抗辯兩造間就系爭土地訂有三七五租約，基於租賃關
    係合法占有系爭土地，惟本院據被上訴人聲請函查秀水鄉公
    所（見本院前審卷(一)125頁），該所函覆略以：秀水鄉安東
    字孩兒安地號109-8、109-9地號土地為重劃前土地，109-8
    地號出租人為林其中、承租人為羅元欽（為巳○○之父），
    109-9地號出租人為林其中、承租人為羅元鐏，土地重劃後
    標示為西興段1008及1009地號，經查未訂立三七五租約等語
    （見本院前審卷(二)77至79頁），顯然羅元鐏及被上訴人巳○
    ○之父羅元欽曾承租之三七五耕地與系爭土地（西興段1010
    地號土地）並非同一筆土地。被上訴人申○、寅○○雖稱其
    等已在系爭土地上居住75年，若拆屋還地將無家可歸，對造
    （或其先人）曾表示讓其等居住等語（見本審卷143頁），
    然並未舉證以實其說。依上事證，不足證明被上訴人及追加
    被告有權占有系爭土地。
  (二)如附圖一所示編號Ｉ之鐵皮工廠、編號Ｊ、Ｋ、Ｌ之平房建
    物，皆未經保存登記，編號Ｌ１之小水塔則為編號Ｌ建物主
    體屋頂上之小水塔，與編號Ｌ建物為同一體，於原始起造人
    羅阿福死亡後，應由其全體繼承人取得事實上處分權，上訴
    人主張被上訴人及追加被告為羅阿福之全體繼承人，且均未
    辦理限定繼承或拋棄繼承，提出繼承系統表為證，被上訴人
    及追加被告亦未加以爭執，堪以採取。追加被告酉○○雖稱
    如附圖一所示Ｌ部分建物，40年前羅元鐘（羅阿福之子，已
    歿）已賣給訴外人許三合，許三合於66年間再賣給劉坤墜（
    書狀誤載為「隧」，為寅○○之夫，見本審卷92頁戶籍謄本
    ），或稱羅元鐘30年前把該建物賣給寅○○等語（見本審卷
    89、143頁），惟其所辯反覆，且如前所述，羅元鐘就該建
    物無單獨處分權，自無權將該建物出售。又民法第七百六十
    九條、第七百七十條、第七百七十一條，係對繼續占有他人
    「未登記之不動產」取得時效及關於取得時效中斷之規定，
    系爭土地非未登記之不動產，自無該規定之適用，酉○○所
    辯其等歷代居住系爭土地上已逾60年，若非其等居住，仍是
    不值錢農地，若要求拆屋還地應依上開規定補償地上物損失
    云云，自無足採。
  (三)按所有人對於無權占有或侵奪其所有物者，得請求返還之。
    各共有人對於第三人得為共有人全體之利益為回復共有物之
    請求。民法第七百六十七條前段、第八百二十一條定有明文
    。被上訴人現狀占有使用系爭土地，被上訴人及追加被告為
    如附圖一所示編號Ｉ、Ｊ、Ｋ、Ｌ、Ｌ１地上物之處分權人
    ，對系爭土地為上訴人與訴外人共有並不爭執，而不能證明
    占有系爭土地之合法權源，上訴人主張被上訴人應與追加被
    告將坐落系爭土地上，如附圖一所示編號Ｉ部分之鐵皮工廠
    、Ｊ部分之平房建物、Ｋ部分之平房建物、Ｌ部分之平房建
    物、Ｌ１部分之小水塔拆除，並將上開土地及如附圖一所示
    編號Ｈ部分面積60平方公尺之空地、Ｍ部分面積349平方公
    尺之空地、Ｎ部分面積1平方公尺之空地、Ｏ部分面積42平
    方公尺之空地返還上訴人及其餘土地共有人，自屬有據。
五、上訴人追加之訴另主張被上訴人巳○○應與追加被告將如附
    圖二所示編號Ｂ－Ｇ線段圍牆拆除，並將土地返還上訴人及
    其餘土地共有人等語。惟查，追加被告酉○○於本審準備程
    序期日當庭抗辯上開圍牆係被上訴人巳○○所蓋，上訴人當
    場表示無意見（見本審卷31、32頁），嗣被上訴人巳○○於
    相當時期受合法之通知，未於言詞辯論期日到場，亦未提出
    書狀爭執，再參以卷附圍牆照片，上開圍牆外觀堅固，不顯
    殘破（見原審卷(一)177至180頁），應非38年間即過世之羅阿
    福所建造，堪信追加被告酉○○所辯為真實。上開圍牆為被
    上訴人巳○○所建，而巳○○不能證明占用系爭土地之合法
    權源，已如前述，上訴人請求巳○○拆除上開圍牆，並將土
    地返還上訴人及其餘土地共有人，即屬有據。惟上開圍牆既
    非羅阿福所建，上訴人請求申○等7人及其餘追加被告共同
    拆除上該圍牆並返還土地，則屬無據。
六、綜上所述，上訴人本於所有權，請求：(一)被上訴人巳○○將
    坐落系爭土地上，如附圖二所示編號Ｂ－Ｇ線段圍牆拆除，
    並與追加被告申○等7人、壬○○○、丙○○○、丁○○○
    、酉○○、癸○○○、戊○○○、乙○○○、丑○○、卯○
    ○、未○○、辰○○將如附圖一所示編號Ｉ部分面積280平
    方公尺之鐵皮工廠、Ｊ部分面積96平方公尺之平房建物拆除
    ，將上開土地返還上訴人及其餘土地共有人。(二)被上訴人申
    ○等7人與追加被告巳○○、壬○○○、丙○○○、丁○○
    ○、酉○○、癸○○○、戊○○○、乙○○○、丑○○、卯
    ○○、未○○、辰○○將坐落系爭土地上，如附圖一所示編
    號Ｋ部分面積119平方公尺之平房建物、Ｌ部分面積135平方
    公尺之平房建物、Ｌ１部分面積3平方公尺之小水塔拆除，
    並將上開土地及附圖一所示編號Ｈ部分面積60平方公尺之空
    地、Ｍ部分面積349平方公尺之空地、Ｎ部分面積1平方公尺
    之空地、Ｏ部分面積42平方公尺之空地返還上訴人及其餘土
    地共有人，為有理由，應予准許。原審未及審酌上訴人追加
    被告之情形，而就上開應准許部分，為上訴人敗訴之判決，
    即有未當。上訴意旨指摘原判決該部分不當，求予廢棄改判
    ，為有理由，爰由本院予以廢棄改判如主文第2、3項所示。
    至於上訴人於本院追加之訴請求申○等7人及其餘追加被告
    共同拆除如附圖二所示編號Ｂ－Ｇ線段圍牆部分，為無理由
    ，應予駁回。本件事證已臻明確，兩造其餘攻擊防禦方法及
    舉證，核與判決結果不生影響，毋庸逐一論列，併此敘明。
據上論結，本件上訴人之上訴為有理由，追加之訴為一部有理由
，一部無理由，依民事訴訟法第四百六十三條、第三百八十五條
第一項前段、第四百五十條、第七十八條、第八十五條第一項前
段，判決如主文。
中    華    民    國    99    年    5     月    26    日
                民事第一庭    審判長法  官  吳火川
                                    法  官  陳繼先
                                    法  官  饒鴻鵬
以上正本係照原本作成。
如對本判決上訴，須於收受判決送達後20日內向本院提出上訴書
狀，其未表明上訴理由者，應於提出上訴後20日內向本院提出上
訴理由書（須按他造人數附具繕本）。
上訴時應提出委任律師為訴訟代理人之委任狀。具有民事訴訟法
第466條之1第1項但書或第2項之情形為訴訟代理人者，另應附具
律師及格證書及釋明委任人與受任人有該條項所定關係之釋明文
書影本。
                                    書記官  康孝慈
中    華    民    國    99    年    5     月    27    日
                                                      Ｓ

司法院資訊處製作；財團法人民間司法改革基金會備份。
